【裁判字號】    95,易,200
【裁判日期】    950630
【裁判案由】    竊盜
【裁判全文】
臺灣基隆地方法院刑事判決               95年度易字第200號
公  訴  人  臺灣基隆地方法院檢察署檢察官
被      告  戊○○
上列被告因竊盜案件，經檢察官聲請以簡易判決處刑（95年度偵
字第1561號），本院認為不宜，改依通常程序進行審理，並判決
如下：
    主  文
戊○○無罪。
    理  由
一、公訴即原聲請簡易判決處刑意旨略以：被告戊○○基於意圖
    為自己不法所有之概括犯意，於附表所示時間，在如附表所
    示地點，以如附表所示方式，竊取如附表所示鞋子得手。因
    認被告涉犯刑法第三百二十條第一項之竊盜罪嫌云云。
二、被告之答辯：
    被告固不否認如附表所示之被害人鞋子，概係在自己住處為
    警查獲等事實，惟堅詞否認有何起訴即原聲請簡易判決處刑
    意旨所指竊盜犯行，辯稱：伊自民國94年3 月間起，即因焦
    慮、睡眠障礙等精神病症，而須長期服用「STILNOX 」、「
    SEMINAX 」等助睡藥物，是伊認為，如附表所示鞋子，應係
    伊服用此類藥物以後之「後遺症」即夢遊、無意識行為所致
    （95年度基簡字第370 號刑事卷宗第8-9 頁；本院卷第19頁
    、第33頁、第41-45 頁）等語。
三、按心神喪失之行為，不罰；又其行為不罰者，應諭知無罪之
    判決，刑法第十九條第一項、刑事訴訟法第三百零一條第一
    項分別定有明文。
四、經查：
  (一)被告戊○○曾於如附表所示時間，在如附表所示地點，以如
    附表所示方式，將如附表所示鞋子取回自己住處；嗣則為警
    依電梯監視錄影器之攝錄畫面循線查獲等事實，為被告所不
    否認（本院卷第41-45 頁），並經證人即被害人癸○○、甲○○、丙○○、子○○、乙○○、壬○○、庚○○於警詢中
    （偵查卷第10-23 頁）；證人辛○○即基隆市警察局第二分
    局警員於本院審理時（本院卷第36-38 頁）證述明確，且有
    如附表所示之贓物認領保管收據7 張（偵查卷第24-30 頁）
    、現場照片9 張（偵查卷第34-38 頁）、證人辛○○庭呈之
    大香港社區電梯監視錄影器攝錄翻拍畫面10張（本院卷第50
    -54 頁）在卷可考。準此，如附表所示之被害人鞋子，概係
    被告在如附表所示時、地，以如附表所示方式，擅自取回自
    己住處等情節，自屬本院首堪認定之事實。
  (二)茲被告查有如附表所示之各該行為，此固殆無可疑；惟按刑
    法所據以檢視應否成立犯罪之「行為」，乃專指人類受其意
    思支配而反應於外之身體動靜或言行舉止而言；是行為人之
    身體動靜或言行舉止，倘已「非」行為人之己身意思所能支
    配，國家即不能以刑罰加諸其身。即行為人應就自己行為負
    其刑事責任之實質意義在於：意思形成與意思活動之可責性
    或可非難性。申言之，凡行為當時，能對刑法所維持之規範
    予以理解，並依此理解而為行為者（即能認識社會規範，並
    可對其行為予以控制者），即有承擔刑事責任之責任能力；
    惟倘行為當時，「欠缺」理解規範（即認識其行為係違法）
    或控制行動（即決定為此行為與否）之能力者，則因其責任
    能力尚有未備，國家刑罰權自不能據以非難。經查：
  1.被告早在本案發生以前之94年間起，即因焦慮、睡眠障礙等
    精神病症，而須長期服用「STILNOX 」、「SEMINAX 」等助
    睡藥物，此除據被告自陳在卷，並經被告提出行政院衛生署
    基隆醫院基衛醫字第240 號診斷證明書、馬偕紀念醫院甲種
    診斷證明書各1 紙附卷（95年度基簡字第370 號刑事卷宗第
    11-12 頁）為證。而被告所服用之上開「STILNOX 」、「SE
    MINAX 」藥物，確有可能引發夢遊或類似夢遊之無意識行為
    ，此亦據本院向行政院衛生署基隆醫院、馬偕紀念醫院函查
    屬實，有行政院衛生署基隆醫院95年5 月23日基醫病字第09
    50003954號函暨附件（戊○○病歷、醫師處方箋）、馬偕紀
    念醫院95年5 月17日馬院醫精字第0950001524號函暨附件（
    戊○○病歷、醫師處方箋）在卷（95年度基簡字第370 號刑
    事卷宗第18-21 頁、第22-33 頁）可考。兼以如附表所示鞋
    子之遭竊地點，均係在「大香港社區」公寓大廈之各該住戶
    門口，此觀之證人即被害人癸○○、甲○○、丙○○、子○○、乙○○、壬○○、庚○○於警詢所陳內容（偵查卷第10
    -23 頁）自明；被告復同屬「大香港社區」公寓大廈之住戶
    ，此除據被告自陳在卷（95年度基簡字第750 號刑事卷宗第
    8 頁），並經證人丁○○即被告父親證述明確（本院卷第35
    -36 頁）。則衡諸本案竊盜環境之單純便利（被告本可自由
    出入「大香港社區」，其拿取如附表所示鞋子之行為，亦毋
    需藉由其他工具輔助），被告如附表所示，「毫無實行難度
    」之反覆行為，實亦非顯無在「夢遊」或類似夢遊之無意識
    狀態下完成之可能。勾稽以觀，被告辯稱：服用「STILNOX
    」、「SEMINAX 」等助睡藥物以後，可能引發夢遊或類似夢
    遊等無意識行為（服用此類藥物之後遺症），及如附表所示
    行為，可能是在無意識狀態下完成等語，已非無稽。
  2.細稽上開病歷、處方箋之記載內容，顯見：「被告除曾分別
    於94年7 月5 日、94年7 月12日、94年7 月29日、94年8 月
    4 日、94年9 月6 日、94年10月11日、94年10月31日、94年
    11月28日、94年12月26日、95年1 月23日、95年3 月20日、
    95年4 月18日，因焦慮、睡眠障礙等精神病症，自行前往行
    政院衛生署基隆醫院就診，而經醫師處方開立『SEMINAX 』
    藥物服用；並曾分別於94年11月10日、94年12月9 日、95年
    2 月17日、95年2 月24日、95年5 月1 日，因焦慮、睡眠障
    礙等精神病症，重複前往馬偕紀念醫院就診，而經醫師處方
    開立『STILNOX 』藥物服用。」（95年度基簡字第370 號刑
    事卷宗第25-32 頁、第19-21 頁）由此堪認：被告在本案發
    生（自95年2 月3 日起，至95年2 月17日止；詳如附表所示
    ）「以前」，「最近一次」之就診領藥紀錄，應係發生在95
    年1 月23日之行政院衛生署基隆醫院。據此對照行政院衛生
    署基隆醫院精神內科95年1 月23日之處方明細（本院95年度
    基簡字第370 號刑事卷宗第31頁），則被告在本案發生前之
    95年1 月23日，曾經醫師處方開立領取「SEMINAX 」60顆之
    事實，自亦殆無可疑。又被告既係於95年1 月23日，甫按醫
    師處方領取「SEMINAX 」60顆；兼以上開處方明細之處方用
    量，係經載為「每日2 顆」，據此研判，本案發生之時，被
    告手邊猶有相當數量之「SEMINAX 」可供服用，亦屬合理。
    互核勾稽上情以觀，尤足見被告辯稱：案發當時，伊曾服用
    「SEMINAX 」助睡藥物等語，應非子虛，並為可採。
  3.再者，徵諸上開病歷、處方箋之記載（參見前述2.），亦可
    見被告實早在本案發生以前，即迭有規律領藥之相關紀錄，
    兼以被告規律用藥之期間甚長，其就診領藥時間並係兼跨案
    發前後，則自客觀以言，被告因預謀犯本案而謊以「焦慮、
    睡眠障礙」應診，藉以取得醫師處方之可能，實已足可排除
    。況且，被告因服用「STILNOX 」、「SEMINAX 」等助睡藥
    物致出現異常行止之首例，亦非如附表所示之本案，此觀諸
    證人丁○○即被告父親到庭證稱略以：本案發生以前，被告
    即曾有「半夜突然出門，沒有關家門及電燈，直到次日早上
    才回來」之怪異行徑（本院卷第35頁）等語自明。由此顯見
    ，所謂「服用『STILNOX』、『SEMINAX』等助睡藥物致出現
    異常行止」之辯詞，當非被告在本案發生以後始臨訟杜撰。
    更何況，被告在案發之後，曾向精神科醫生反應其用藥異狀
    （95年度基簡字第370 號刑事卷宗第33頁），並經醫師處方
    換藥服用（本院卷第45頁）。則自被告尋求解決方式之積極
    態度以觀，核已顯與「故意陷己於無意識狀態並進而犯罪」
    之放任心態有間。據此，被告就診、領藥暨服藥過程俱無虛
    偽乙節，當無可疑。
  4.綜上勾稽，堪認被告於案發時、地之所為，應係其服用「SE
    MINAX 」等助睡藥物後之「無意識」混亂行為所致；且此項
    無意識之混亂狀態，亦非被告個人所故意創造。又被告本案
    之所為，既係肇因於無意識狀態下之混亂行為，足見被告於
    行為當時，既欠缺理解規範之能力，亦欠缺控制行動之能力
    ，則其責任能力之未備，國家刑罰權之不能據以非難，事甚
    灼明。
  (三)綜上研析，本案被告固查有如附表所示之各該行為，惟此既
    係被告在「欠缺」理解規範暨控制行動能力狀態下之所為，
    則其行為時之「外界事務知覺、理會能力」，顯然已至心神
    喪失之程度，為心神喪失人之行為，揆諸首開說明，其行為
    不罰，並應由本院為無罪判決之諭知。
五、按因心神喪失而不罰者，得令入相當處所施以監護，刑法第
    八十七條第一項雖有明文。然查，本案被告之混亂行為，實
    乃肇因於服用「STILNOX 」、「SEMINAX 」等助睡藥物所致
    ，此業據本院論述如前；被告亦曾於本案發生後之95年4 月
    27日，前往行政院衛生署基隆醫院就診，主述「會吃2 顆以
    上的『SEMINAX 』，會多吃藥，吃藥後出門，拿商店的鞋子
    ，但自己均無記憶」、「吃『SEMINAX 』會夢遊」等語，此
    亦有被告上開病歷在卷（本院95年度基簡字第370 號刑事卷
    宗第33頁）可考；兼以被告曾到庭陳稱：伊目前仍有正常就
    醫，但已換藥服用（本院卷第45頁）等語，足見被告除已具
    備相當之病識感，並能主動向醫師尋求協助，俾期杜絕類此
    事件之再度發生，而無再度侵害他人法益之虞，因認本案並
    無令入相當處所施以監護之必要，特此指明。
六、查檢察官雖以被告涉犯刑法第三百二十條第一項之竊盜罪為
    由，向本院聲請以簡易判決處刑；然本案既應為無罪判決之
    諭知（參見前述），按諸刑事訴訟法第四百五十二條、第四
    百五十一條之一第四項第三款規定，即不宜逕以簡易判決處
    刑，爰職權改依通常程序進行審理，俾本案審理程序之適法
    。
據上論斷，應依刑事訴訟法第四百五十二條、第三百零一條第一
項，刑法第十九條第一項，判決如主文。
本案經檢察官己○○到庭執行職務。
中    華    民    國    95    年    6     月    30    日
                  刑事第三庭審判長法  官  王福康
                                  法  官  何怡穎
                                  法  官  王慧惠
以上正本證明與原本無異。
對於本件判決如有不服，應於收受送達後10日內，向本院提出上
訴書狀，上訴於臺灣高等法院，並按他造當事人之人數附具繕本
。
中    華    民    國    95    年    6     月    30    日
                                  書記官  王一芳
《附表》
┌─┬────┬────┬───┬─────┬─────┬────┐
│編│犯罪時間│犯罪地點│被害人│行竊之方法│行竊財物現│證據一覽│
│號│        │        │      │暨所得財物│所在      │        │
├─┼────┼────┼───┼─────┼─────┼────┤
││95年2 月│基隆市深│癸○○│徒手竊取陳│已發還被害│證人：│
│  │3 日    │澳坑路2 │      │光耀放置在│人        │  即被害│
│  │        │巷3 號7 │      │門口之NIKE│          │  人陳光│
│  │        │樓門前  │      │球鞋1 雙，│          │  耀（警│
│  │        │        │      │價值約新臺│          │  詢；偵│
│  │        │        │      │幣（下同）│          │  卷第10│
│  │        │        │      │3,000 元。│          │  -11頁 │
│  │        │        │      │          │          │  ）。  │
│  │        │        │      │          │          │贓物領│
│  │        │        │      │          │          │  據即贓│
│  │        │        │      │          │          │  物認領│
│  │        │        │      │          │          │  保管單│
│  │        │        │      │          │          │  （偵卷│
│  │        │        │      │          │          │  第24頁│
│  │        │        │      │          │          │  ）。  │
│  │        │        │      │          │          │查獲物│
│  │        │        │      │          │          │  品照片│
│  │        │        │      │          │          │  9 張（│
│  │        │        │      │          │          │  偵卷第│
│  │        │        │      │          │          │  34-38 │
│  │        │        │      │          │          │  頁）。│
├─┼────┼────┼───┼─────┼─────┼────┤
││95年2 月│基隆市深│甲○○│徒手竊取江│已發還被害│證人：│
│  │7 日晚間│澳坑路2 │      │添壽放置在│人        │  即被害│
│  │10時    │巷7 號11│      │門口之ORIS│          │  人江添│
│  │        │樓門前  │      │球鞋1 雙，│          │  壽（警│
│  │        │        │      │價值約2,10│          │  詢；偵│
│  │        │        │      │0 元。    │          │  卷第12│
│  │        │        │      │          │          │  -13 頁│
│  │        │        │      │          │          │  ）。  │
│  │        │        │      │          │          │贓物領│
│  │        │        │      │          │          │  據即贓│
│  │        │        │      │          │          │  物認領│
│  │        │        │      │          │          │  保管單│
│  │        │        │      │          │          │  （偵卷│
│  │        │        │      │          │          │  第25頁│
│  │        │        │      │          │          │  ）。  │
│  │        │        │      │          │          │查獲物│
│  │        │        │      │          │          │  品照片│
│  │        │        │      │          │          │  9 張（│
│  │        │        │      │          │          │  偵卷第│
│  │        │        │      │          │          │  34-38 │
│  │        │        │      │          │          │  頁）。│
├─┼────┼────┼───┼─────┼─────┼────┤
││95年2 月│基隆市深│丙○○│徒手竊取邱│已發還被害│證人：│
│  │11日晚間│澳坑路2 │      │家發放置在│人        │  即被害│
│  │6 時    │巷13號9 │      │門口之FILA│          │  人邱家│
│  │        │樓門前  │      │球鞋1 雙，│          │  發（警│
│  │        │        │      │價值約2,00│          │  詢；偵│
│  │        │        │      │0 元。    │          │  卷第14│
│  │        │        │      │          │          │  -15 頁│
│  │        │        │      │          │          │  ）。  │
│  │        │        │      │          │          │贓物領│
│  │        │        │      │          │          │  據即贓│
│  │        │        │      │          │          │  物認領│
│  │        │        │      │          │          │  保管單│
│  │        │        │      │          │          │  （偵卷│
│  │        │        │      │          │          │  第26頁│
│  │        │        │      │          │          │  ）。  │
│  │        │        │      │          │          │查獲物│
│  │        │        │      │          │          │  品照片│
│  │        │        │      │          │          │  9 張（│
│  │        │        │      │          │          │  偵卷第│
│  │        │        │      │          │          │  34-38 │
│  │        │        │      │          │          │  頁）。│
├─┼────┼────┼───┼─────┼─────┼────┤
││95年2 月│基隆市深│子○○│徒手竊取鄭│已發還被害│證人：│
│  │15日    │澳坑路2 │      │春霞放置在│人        │  即被害│
│  │        │巷7 號5 │      │門口之QIME│          │  人鄭春│
│  │        │樓門前  │      │NGSHI 女涼│          │  霞（警│
│  │        │        │      │鞋1 雙，價│          │  詢；偵│
│  │        │        │      │值約1,000 │          │  卷第16│
│  │        │        │      │元。      │          │  -17 頁│
│  │        │        │      │          │          │  ）。  │
│  │        │        │      │          │          │贓物領│
│  │        │        │      │          │          │  據即贓│
│  │        │        │      │          │          │  物認領│
│  │        │        │      │          │          │  保管單│
│  │        │        │      │          │          │  （偵卷│
│  │        │        │      │          │          │  第27頁│
│  │        │        │      │          │          │  ）。  │
│  │        │        │      │          │          │查獲物│
│  │        │        │      │          │          │  品照片│
│  │        │        │      │          │          │  9 張（│
│  │        │        │      │          │          │  偵卷第│
│  │        │        │      │          │          │  34-38 │
│  │        │        │      │          │          │  頁）。│
├─┼────┼────┼───┼─────┼─────┼────┤
││95年2 月│基隆市深│乙○○│徒手竊取林│已發還被害│證人：│
│  │16日上午│澳坑路2 │      │明樹放置在│人        │  即被害│
│  │6 時    │巷18號7 │      │門口之NIKE│          │  人林明│
│  │        │樓門前  │      │球鞋1 雙，│          │  樹（警│
│  │        │        │      │價值約1,70│          │  詢；偵│
│  │        │        │      │0 元。    │          │  卷第18│
│  │        │        │      │          │          │  -19 頁│
│  │        │        │      │          │          │  ）。  │
│  │        │        │      │          │          │贓物領│
│  │        │        │      │          │          │  據即贓│
│  │        │        │      │          │          │  物認領│
│  │        │        │      │          │          │  保管單│
│  │        │        │      │          │          │  （偵卷│
│  │        │        │      │          │          │  第28頁│
│  │        │        │      │          │          │  ）。  │
│  │        │        │      │          │          │查獲物│
│  │        │        │      │          │          │  品照片│
│  │        │        │      │          │          │  9 張（│
│  │        │        │      │          │          │  偵卷第│
│  │        │        │      │          │          │  34-38 │
│  │        │        │      │          │          │  頁）。│
├─┼────┼────┼───┼─────┼─────┼────┤
││95年2 月│基隆市深│壬○○│徒手竊取郭│已發還被害│證人：│
│  │17日凌晨│澳坑路2-│      │易鑫放置在│人        │  即被害│
│  │零時    │5 號12樓│      │門口之PUMA│          │  人郭易│
│  │        │門前    │      │、NIKE球鞋│          │  鑫（警│
│  │        │        │      │各1 雙、RE│          │  詢；偵│
│  │        │        │      │D AND 皮鞋│          │  卷第21│
│  │        │        │      │1雙，價值7│          │  -21 頁│
│  │        │        │      │,300元。  │          │  ）。  │
│  │        │        │      │          │          │贓物領│
│  │        │        │      │          │          │  據即贓│
│  │        │        │      │          │          │  物認領│
│  │        │        │      │          │          │  保管單│
│  │        │        │      │          │          │  （偵卷│
│  │        │        │      │          │          │  第29頁│
│  │        │        │      │          │          │  ）。  │
│  │        │        │      │          │          │查獲物│
│  │        │        │      │          │          │  品照片│
│  │        │        │      │          │          │  9 張（│
│  │        │        │      │          │          │  偵卷第│
│  │        │        │      │          │          │  34-38 │
│  │        │        │      │          │          │  頁）。│
├─┼────┼────┼───┼─────┼─────┼────┤
││95年2 月│基隆市深│庚○○│徒手竊取張│已發還被害│證人：│
│  │17日上午│澳坑路2-│      │慶明放置在│人        │  即被害│
│  │7 時    │5 號13樓│      │門口之LA N│          │  人張慶│
│  │        │之7 樓門│      │EW球鞋1 雙│          │  明（警│
│  │        │前      │      │，價值3,00│          │  詢；偵│
│  │        │        │      │0 元。    │          │  卷第22│
│  │        │        │      │          │          │  -23 頁│
│  │        │        │      │          │          │  ）。  │
│  │        │        │      │          │          │贓物領│
│  │        │        │      │          │          │  據即贓│
│  │        │        │      │          │          │  物認領│
│  │        │        │      │          │          │  保管單│
│  │        │        │      │          │          │  （偵卷│
│  │        │        │      │          │          │  第30頁│
│  │        │        │      │          │          │  ）。  │
│  │        │        │      │          │          │查獲物│
│  │        │        │      │          │          │  品照片│
│  │        │        │      │          │          │  9 張（│
│  │        │        │      │          │          │  偵卷第│
│  │        │        │      │          │          │  34-38 │
│  │        │        │      │          │          │  頁）。│
└─┴────┴────┴───┴─────┴─────┴────┘


司法院資訊處製作；財團法人民間司法改革基金會備份。
